【裁判字號】    98,上易,59
【裁判日期】    980527
【裁判案由】    返還不當得利
【裁判全文】
臺灣高等法院高雄分院民事判決          98年度上易字第59號
上  訴  人  丙○○
被 上 訴人  乙○○
            甲○○
                        樓
共      同
訴訟代理人  林朋助律師
上列當事人間請求返還不當得利（履行協議）事件，上訴人對於
民國97年12月15日臺灣屏東地方法院97年度訴字第116 號第一審
判決提起上訴，本院於民國98年5 月20日言詞辯論終結，判決如
下：
    主  文
上訴駁回。
第二審訴訟費用由上訴人負擔。
    事實及理由
一、被上訴人起訴主張：兩造之父李永貴原係空軍屏東市礦協東
    村北興里復國10巷8 號（下稱系爭眷舍）之眷戶，因眷村改
    建，依「國軍老舊眷村改建條例」之規定，原眷戶享有承購
    依「國軍老舊眷村改建條例」興建之住宅，或由政府給與輔
    助購宅款之權益。兩造之母王振笑及父李永貴先後於民國84
    年5 月4 日及88年1 月6 日死亡，兩造及其他兄弟姐妹李玉
    琴、李宏才乃於88年1 月26日就李永貴所遺留之系爭眷舍達
    成分配協議，並同意由上訴人出面代表繼承，並簽立協議書
    （下稱88年1 月26日協議書），依協議書第2 項及第7 項約
    定，如系爭眷舍未能改建，而以補償金發放時，所領補償金
    於扣除一切需繳納之費用後，按上訴人2/5 、被上訴人乙○
    ○1/5 、甲○○1/5 、及訴外人李玉琴1/5 之比例分配（李
    永貴之次子李宏才放棄）。詎上訴人於95年2 月27日，依「
    國軍老舊眷村改建條例」之規定，領得輔助購宅款暨搬遷補
    助費合計新臺幣（下同）2,416,656 元後，未依上開88年1
    月26日協議書第2 項及第7 項之約定，將補助款2,416,656
    元之1/5 即483,331 元（2,416,656 元×1/5=483,331 元，
    小數點以下四捨五入）分配予被上訴人，屢經催討，仍拒不
    給付，為此，依88年1 月26日協議書第7 項之約定，提起本
    件訴訟等語。並聲明求為判決：(一)上訴人應給付被上訴人乙
    ○○、甲○○各483,331 元，及均自起訴狀繕本送達翌日即
    97年2 月5 日起至清償日止，按週年利率5%計算之利息。(二)
    願供擔保請准宣告假執行。
二、上訴人則以：兩造於父母親死亡後，與其他兄弟姐妹李玉琴
    、李宏才於88年3 月5 日，依「國軍老舊眷村改建條例」第
    5 條規定，協議由上訴人承受系爭眷舍應有之權益，其餘人
    員不得有任何異議，並簽立協議書（下稱88年3 月5 日協議
    書），該協議書需經法院公證後，呈報國防部核准後始成立
    。因88年3 月5 日協議書所使用之公證書表為舊格式，遭國
    防部退回，要求以新版協議書（即本院卷第23頁之協議書，
    下稱新版協議書）重新公證，上訴人遂要求被上訴人在新版
    協議書上簽名蓋章，被上訴人竟要求上訴人先給付20萬元，
    遭上訴人拒絕，被上訴人既未在新版協議書上簽名蓋章完成
    公證程序，依民法第166 條規定，88年3 月5 日協議書既未
    經國防部核准，且新版協議書未經法院公證及國防部核准，
    則88年1 月26日協議書應尚未成立生效。又上訴人係依「國
    軍老舊眷村改建條例」之規定，選擇領取補助款的方式購買
    民間成屋，而領得「輔助購宅款暨搬遷補助費」合計2,416,
    656 元，此輔助款並非88年1 月26日協議書第7 項所約定之
    「補償金」等語置辯。並答辯聲明求為判決：駁回被上訴人
    之訴。
三、原審判決上訴人敗訴，上訴人不服，提起上訴，上訴聲明求
    為判決：(一)原判決廢棄。(二)被上訴人在第一審之訴駁回。被
    上訴人則答辯聲明求為判決：駁回上訴。
四、兩造不爭執事項如下:
  (一)兩造之父李永貴原係系爭眷舍之眷戶，於88年1 月6 日死亡
    ，母親王振笑則於84年5 月4 日死亡。
  (二)李永貴之子女除了兩造外，尚有李玉琴及李宏才，共計5 人
    ，兩造及李玉琴、李宏才共同簽立88年1 月26日協議書，協
    議書第7 項約定：「若此戶（指系爭眷舍）未能改建以補償
    金發放，則待一切需繳納之費用繳清後之餘額以第2 項方式
    改以現金均等分配。」，而第2 項則約定：「各人權益：長
    子丙○○持有全戶2/5 持分、次子李宏才放棄、長女乙○○
    持有全戶1/5 持分、次女甲○○持有全戶1/5 持分、三女李
    玉琴持有全戶1/5 持分。」
  (三)上訴人於95年2 月27日，依國軍老舊眷村改建條例之規定，
    領取「輔助購宅款暨搬遷補助費」合計2,416,656 元，尚未
    將上開款項分配予被上訴人。
五、兩造爭執事項如下: (一)上訴人所領取之2,416,656 元是否為
    系爭協議書第7 項所約定之補償金？(二)被上訴人依系爭協議
    書第7 項之約定請求上訴人各給付483,331 元及法定遲延利
    息，有無理由？茲就此爭執點分述如下:
（一）上訴人所領取之2,416,656 元是否為系爭協議書第7 項所
      約定之補償金？
    1.查，88年1 月26日協議書開頭記載: 「因母親王振笑女士
      於民國八十四年五月四日去世、父親李永貴先生於民國八
      十八年元月六日去世，身後所遺留坐落屏東市北興里十五
      鄰礦協新村復國十巷八號乙戶（即系爭眷舍），經子女共
      五人協議分配繼承。」，及第7 項約定：「若此戶（指系
      爭眷舍）未能改建以補償金發放，則待一切需繳納之費用
      繳清後之餘額以第2 項方式改以現金均等分配。」有該協
      議書在卷可證（見本院卷第21頁），且為兩造所不爭執，
      自堪認屬實，準此約定，足認88年1 月26日協議書係針對
      系爭眷舍所為之協議分配，且如系爭眷舍未能改建，而以
      「補償金」方式發放時，則系爭眷舍之「補償金」應按88
      年1 月26日協議書第2 項方式分配。
    2.次查，上訴人於原審陳稱：系爭眷舍拆掉後，沒有就地改
      建，國防部另在崇武找到建築基地，蓋新的國宅，讓原有
      眷戶進住，伊沒有選擇這個方式，而是選擇領取補助款的
      方式，購買民間成屋等語（見原審卷第51頁），及於本院
      自承: 系爭眷舍改建，除了已領取之「輔助購宅款暨搬遷
      補助費」合計2,416,656 元外，已無其他款項可以領取等
      情（見本院卷第52頁），足見上訴人於95年2 月27日所領
      取之2,416,656 元係因系爭眷舍不能就地改建之故，應為
      88年1 月26日協議書第7 項所稱系爭眷舍未改建之「補償
      金」，堪予認定，不因上訴人所領取2,416,656 元之名稱
      係「輔助購宅款暨搬遷補助費」，與88年1 月26日協議書
      第7 項所約定「補償金」之名稱不同，即認上訴人所領取
      之2,416,656 元非88年1 月26日協議書第7 項所稱之「補
      償金」，是上訴人主張伊係依國軍老舊眷村改建條例規定
      ，選擇請領補助款的方式購買民間成屋，而領得「輔助購
      宅款暨搬遷補助費」合計2,416,656 元，此輔助款非88年
      1 月26日協議書第7 項所約定之「補償金」云云，不足採
      信。
（二）被上訴人依系爭協議書第7 項之約定請求上訴人各給付48
      3,331 元及法定遲延利息，有無理由？
    1.上訴人主張: 被上訴人曾以兩造之父李永貴遺有定期存款
      100 萬元，遭上訴人私吞，訴請上訴人各給付20萬元，經
      台灣高雄地方法院鳳山簡易庭判決敗訴確定，該案與本件
      係同一案件，被上訴人不能再提起本件訴訟云云。查，被
      上訴人曾以兩造之父李永貴遺有定期存款100 萬元，遭上
      訴人私吞，訴請上訴人各給付20萬元，經台灣高雄地方法
      院鳳山簡易庭以88年度鳳簡字第601 號判決被上訴人敗訴
      等情，有該民事判決書在卷可稽（見原審卷第17至19頁）
      ，惟該案之訴訟標的是定期存款100 萬元，而本件之訴訟
      標的是系爭眷舍之輔助費，顯然不同，自非同一案件，故
      上訴人之上開主張，尚難採信。
    2.按國軍老舊眷村改建條例第5 條: 「原眷戶享有承購依本
      條例興建之住宅及由政府給與輔助購宅款之權益。原眷戶
      死亡者，由配偶優先承受其權益；原眷戶與配偶均死亡者
      ，由其子女承受其權益，餘均不得承受其權益。」、「前
      項子女人數在二人以上者，應於原眷戶與配偶均死亡之日
      起六個月內，以書面協議向主管機關表示由一人承受權益
      ，逾期均喪失承受之權益。但於中華民國八十五年十一月
      四日行政院核定國軍老舊眷村改建計畫或於本條例修正施
      行前，原眷戶與配偶均死亡者，其子女應於本條例修正施
      行之日起六個月內，以書面協議向主管機關表示由一人承
      受權益。本條例修正施行前，已依國軍老舊眷村改建計畫
      辦理改建之眷村，原眷戶之子女依第二項但書辦理權益承
      受之相關作業規定，由主管機關定之。」，準此規定，系
      爭眷舍僅能由兩造及李宏才、李玉琴共推1 人承受權益，
      故88年3 月5 日協議書推由上訴人承受系爭眷舍權益，僅
      係為配合上開國軍老舊眷村改建條例第5 條之規定，故尚
      難僅憑該協議書即認被上訴人有拋棄其等對系爭眷舍之權
      利，否則兩造及李宏才、李玉琴焉會事先另簽立88年1 月
      26日協議書?
    3.又上訴人主張88年3 月5 日協議書未經國防部核准，且被
      上訴人未在新版協議書上簽名蓋章以完成公證程序，致上
      訴人無法送請國防部核准，故88年1 月26日協議書尚未成
      立生效云云，為被上訴人所否認。查，88年1 月26日協議
      書並未約定以88年3 月5 日協議書經國防部核准，及被上
      訴人在新版協議書上簽名蓋章、完成公證程序，並經國防
      部核准後，始成立生效，故上訴人之上開主張，不足採信
      。
    4.查，依88年1 月26日協議書第2 項及第7 項之約定，被上
      訴人就系爭眷舍未改建之補償金各有1/5 之權利等情，為
      兩造所不爭執，並有協議書在卷可證，堪認屬實。準此，
      被上訴人就上訴人所領取之「輔助購宅款暨搬遷補助費」
      2,416,656 元，均有1/5 之權利，從而其等依88年1 月26
      日協議書第7 項之約定，請求上訴人各給付483,331 元（
      2,416,656 元×1/5=483,331 元，小數點以下四捨五入）
      及其法定遲延利息，應屬有據。
六、綜上所述，被上訴人依88年1 月26日協議書第7 項之約定，
    請求上訴人各給付483,331 元，及均自起訴狀繕本送達翌日
    即97年2 月5 日起至清償日止，按週年利率5%計算之利息，
    為有理由，應予准許。是原審為上訴人敗訴之判決，經核於
    法並無不合。上訴意旨求予廢棄改判，為無理由，應予駁回
    。
七、據上論結，本件上訴為無理由，依民事訴訟法第449 條第1
    項、第78條，判決如主文。
中    華    民    國    98    年    5    月    27    日
                            民事第三庭
                                審判長法官  張國彬
                                法      官  吳登輝
                                法      官  鄭月霞
以上正本證明與原本無異。
本件不得上訴。
中    華    民    國    98    年    5    月    27    日
                                書  記  官  吳新貞


司法院資訊處製作；財團法人民間司法改革基金會備份。
